臺灣士林地方法院民事判決　　　　　　 95年度重訴字第317號
原　　　告　第一商業銀行股份有限公司
法定代理人　乙○○
訴訟代理人　葉大殷律師
　　　　　　黃世芳律師
　　　　　　丁○○
被　　　告　甲○○
訴訟代理人　傅文民律師
被　　　告　丙○○
上列當事人間請求損害賠償事件，本院於民國96年1 月16日言詞
辯論終結，判決如下：
    主  文
被告丙○○應給付原告新台幣捌佰伍拾萬元及自民國九十一年十
二月二日起至清償日止，按週年利率百分之五計算之利息。
原告其餘之訴駁回。
訴訟費用新台幣拾柒萬貳仟肆佰玖拾貳元，由被告丙○○負擔百
分之四十七，餘由原告負擔。
本判決第一項於原告以新台幣貳佰捌拾肆萬元供擔保後，得假執
行。
    事  實  及  理  由
一、本件被告丙○○未於言詞辯論期日到場，核無民事訴訟法第
    386 條各款所列情形，依原告之聲請，由其一造辯論而為判
    決。
二、本件原告起訴主張：被告丙○○冒用被告甲○○之被繼承人
    呂福來之名義，於民國91年11月1 日向訴外人戊○○購買其
    所有如附表所示之土地及建物（下稱系爭房地），嗣被告丙○○於91年12月2 日再冒用呂福來之名義，以系爭房地設定
    抵押權為擔保，向原告分別借款新台幣（下同）50萬元及80
    0 萬元，用以代償戊○○在台中商業銀行貸款之方式支付買
    賣價金，原告並於同日將貸款850 萬元撥入呂福來設於該行
    之帳戶內。詎上開借款僅繳息至92年1 月2 日止，其後即未
    依約付息，迭經催討無著，原告即依法聲請拍賣系爭房地。
    然呂福來竟出而主張未向原告借款，實係被告丙○○冒用渠
    名義向原告借款，並對原告提起債務人異議之訴，經判決原
    告敗訴確定，致原告受有借款債權未受清償之損害。原告自
    得依不當得利或侵權行為損害賠償之規定，請求被告丙○○
    返還冒名所借款項。而呂福來既未向戊○○購買系爭房地，
    然卻受登記為所有權人，即為無法律上原因而受有取得系爭
    房地所有權之利益，致被告丙○○受有損害，被告丙○○自
    得向呂福來請求將系爭房地移轉登記予己。而呂福來於93年
    12月22日死亡，被告甲○○為其繼承人，原告自得基於被告
    丙○○之債權人地位，代為其向被告甲○○請求就系爭房地
    辦理繼承登記後，移轉登記予被告丙○○。並聲明：(一)被告
    甲○○應將其被繼承人呂福來所有如附表所示之土地及建物
    為繼承登記後，辦理所有權移轉登記予被告丙○○；(二)被告
    丙○○應給付原告850 萬元，及自91年12月2 日起至清償日
    止，按週年利率5%計算之利息；(三)第二項聲明願供擔保請准
    宣告假執行。
三、被告甲○○則以：系爭房地係由訴外人戊○○移轉登記予訴
    外人呂福來，而非由被告丙○○移轉登記予呂福來，縱呂福
    來取得系爭房地所有權，亦無因此致丙○○受損害之餘地；
    縱其所為構成不當得利，亦屬不法原因之給付，依法不得請
    求返還，故原告主張被告丙○○得依民法第179 條規定向被
    告甲○○請求將系爭房地所有權移轉登記返還利益，自無理
    由等語置辯。並聲明：駁回原告之訴。被告丙○○則未到場
    ，亦未提出書狀為任何聲明或陳述。
四、兩造所不爭執之事項：
  (一)被告丙○○冒呂福來之名義與訴外人戊○○就系爭房地訂立
    買賣契約，戊○○將系爭房地所有權移轉登記予呂福來。
  (二)被告丙○○再冒呂福來之名義，以系爭房地向原告設定抵押
    ，借款850萬元。
  (三)呂福來並未給付系爭房地之買賣價金。
  (四)被告甲○○為呂福來之繼承人。
五、本件之爭點：(一)原告就被告丙○○冒呂福來名義所為借款部
    分，是否有不當得利或侵權行為損害賠償請求權？(二)被告丙○○就系爭房地對被告甲○○有無不當得利返還請求權？茲
    析述如下：
  (一)原告就被告丙○○冒呂福來名義所為借款部分，是否有不當
    得利或侵權行為損害賠償請求權？
    經查：被告丙○○冒呂福來之名義與訴外人戊○○就系爭房
    地訂立買賣契約，戊○○將系爭房地所有權移轉登記予呂福
    來，被告丙○○再冒呂福來之名義，以系爭房地向原告設定
    抵押，借款850 萬元，為兩造所不爭執之事實，已如前述，
    而該消費借貸契約名義上當事人為原告及呂福來，然呂福來
    既無締約之意，而係遭被告丙○○冒名所為，並否認該借貸
    契約之效力，則該消費借貸契約自屬無效，是原告就該850
    萬元借款自無由依消費借貸契約請求呂福來清償，原告因此
    受有850 萬元之損害，而此係被告丙○○冒名借款所致，自
    屬故意背於善良風俗加損害於原告，亦為被告丙○○之不當
    得利，故原告自得依侵權行為損害賠償請求權或不當得利返
    還請求權，請求被告丙○○如數返還850萬元。
  (二)被告丙○○就系爭房地對被告甲○○有無不當得利返還請求
    權？
    按無法律上之原因而受利益，致他人受損害者，應返還其利
    益，民法第179 條但書固定有明文，然一方受利益，與他方
    受損害間須具有直接因果關係始足當之。經查：被告丙○○
    冒呂福來之名義與訴外人戊○○就系爭房地訂立買賣契約，
    戊○○將系爭房地所有權移轉登記予呂福來，為兩造所不爭
    執之事實，已如前述，雖訴外人楊錦茂於另案被告甲○○所
    提債務人異議之訴案件中以甲○○訴訟代理人之身份陳稱：
    「（系爭房屋）是我在住，因為我跟戊○○有從事合資買賣
    ，他偷賣另一棟房子，於是將系爭房屋讓渡給我，我有給10
    0 萬元給假呂福來就是丙○○，我之前不認識真的呂福來，
    我是後來才認識呂福來，我當初與戊○○約定我要貼他100
    萬元，因為戊○○說他有欠假呂福來錢，所以委託丙○○辦
    理此事，我把100 萬元交給丙○○，後來發現房屋竟然過戶
    給呂福來，我有去告呂福來民事，因此結識呂福來‧‧‧」
    等語（見本院93年度重訴字第290 號卷二第54頁），此並經
    訴外人周世鈿於該案中證述屬實（見台灣高等法院94年度重
    上字第539 號卷第53頁至第55頁），又本院本欲訊問戊○○
    ，就有無系爭買賣一事為進一步之釐清，惟因戊○○無法合
    法通知而未果，雖戊○○究有無將系爭房地出售予楊錦茂，
    再出售予丙○○所假冒之呂福來之事，又或丙○○亦僅於未
    徵得戊○○之同意，即擅自與遭其冒名之呂福來訂立本件買
    賣契約，因戊○○未能到庭而無從查明，然被告丙○○既未
    徵得呂福來之同意即擅以其名與第三人訂立買賣契約，該買
    賣契約對呂福來即不生效力，不因戊○○是否果有出售系爭
    房地予呂福來之意而有不同。又呂福來雖未給付買賣價金，
    即取得系爭房地之所有權登記，為兩造所不爭執之事實，即
    呂福來固受有登記為系爭房地所有權人之利益，然被告丙○○並未因此受有何損害，再觀諸本院93年度重訴字第290 號
    民事卷附原告所提出之往來交易明細表，被告丙○○於91年
    12月2 日冒呂福來之名向原告借款取得850 萬元，其中7,69
    7,364 元係用以清償戊○○之貸款，縱該筆款項係用以給付
    上開買賣契約之價金，該筆款項既非被告丙○○所給付，自
    非屬被告丙○○所受之損害。又被告丙○○就其冒呂福來之
    名向原告借款850 萬元部分，應依不當得利或侵權行為損害
    賠償，如數給付原告已如前述，然其因此對原告所負之債務
    與呂福來受有系爭房地所有權登記之利益並無直接因果關係
    。故被告丙○○對呂福來就系爭房地自無何不當得利返還請
    求權存在，被告甲○○自亦未因此繼承該債務。
六、按債務人怠於行使其權利時，債權人因保全債權，得以自己
    之名義，行使其權利，民法第242 條前段定有明文。次按受
    領人於受領時，知無法律上之原因或其後知之者，應將受領
    時所得之利益，或知無法律上之原因時所現存之利益，附加
    利息，一併償還；因回復原狀而應給付金錢者，自損害發生
    時起，加給利息，民法第182 條第2 項、第213 條第2 項分
    別規定甚明。原告得依侵權行為損害賠償請求權或不當得利
    返還請求權，請求被告丙○○返還其於91年12月2 日冒呂福
    來之名向原告借貸之850 萬元，已如前述，故原告為被告丙○○之債權人已堪認定，然被告丙○○對呂福來並無請求移
    轉系爭房地所有權之不當得利返還請求權，亦如前述，揆諸
    上開規定，原告自無從代位被告丙○○向呂福來之繼承人即
    被告甲○○行使該不當得利返還請求權。從而，原告請求被
    告丙○○給付850 萬元，並自受領時即91年12月2 日起至清
    償日止，按週年利率5%計算之利息，為有理由，應予准許，
    逾此部分之請求，於法不合，應予駁回。
七、本件事實已臻明確，兩造其餘攻擊防禦方法及證據經予審酌
    ，於訴訟判決結果不生影響，爰不再逐一論述。
八、原告就其勝訴部分陳明願供擔保，請求宣告假執行，核無不
    合，爰酌定相當之擔保金額，予以准許。
九、據上論結，本件原告之訴為一部有理由，一部無理由，依民
    事訴訟法第385 條第1 項前段、第79條、第390 條第2 項判
    決如主文。
中　　華　　民　　國　　96　　年　　1 　　月　　30　　日
                  民事第二庭  法  官  方彬彬
以上正本證明與原本無異。
如對本判決上訴須於判決送達後20日內向本院提出上訴狀。
中　　華　　民　　國　　96　　年　　2 　　月　　1 　　日
                              書記官  王玉雙
